【裁判字號】    89,上,1383
【裁判日期】    900926
【裁判案由】    清償借款等
【裁判全文】
臺灣高等法院民事判決  八十九年度上字第一三八三號
      上  訴  人    甲○○
      法定代理人    梁成金
      訴訟代理人    高金正
右當事人間清償借款等事件，上訴人對於中華民國八十九年十一月十五日臺灣臺北地
方法院八十九年度訴字第四二九七號第一審判決提起上訴，本院判決如左：
    主    文
上訴駁回。
第二審訴訟費用由上訴人負擔。
    事實及理由
一、被上訴人合作金庫銀行股份有限公司原名台灣省合作金庫，民國九十年一月一日
    變更組織，法定代理人由李文雄變更為梁成金，其聲明承受訴訟，尚無不合，合
    先敘明。
二、被上訴人主張：訴外人盈立開發股份有限公司（以下稱盈立公司）以上訴人為連
    帶保證人，於民國八十二年十月十五日向被上訴人借用新台幣（下同）八百萬元
    ，約定借款期間為十五年，借款人應按月攤還本息，如逾期不履行，視為全部到
    期。詎盈立公司自八十九年九月十五日起即未依約繳納本息，尚欠本金四百八十
    九萬九千六百二十八元及利息、違約金未清償，依上開約定，系爭借款應視為全
    部到期，為此提起本件訴訟。上訴人在借據上所蓋之印章為授信約定書之留存印
    鑑，且盈立公司向被上訴人申貸系爭借款時所提供之股東會臨時會議記錄及授權
    書上，上訴人列名出席股東及授權人，足見上訴人對系爭借款並非不知情。上訴
    人既將印鑑交與陳麗如，又授權其於公、私事務上使用印鑑，則其行為已構成表
    見代理應負授權人之責任。並聲明駁回上訴人之上訴。
三、被上訴人則以：上訴人從無為盈立公司擔任系爭八百萬元借款之連帶保證人意思
    ，系爭借據上之「連帶保證人鍾清海」係訴外人陳麗如所寫，印章亦為陳麗如所
    蓋用，上訴人不知情。被上訴人以股東會臨時會議記錄及授權書上均有上訴人之
    列名，主張上訴人有授權之行為，但據陳麗如到院證稱盈立公司事實上並未開會
    ，係依被上訴人之要求而出具該等文件，則被上訴人應證明上訴人有授權之行為
    等語置辯。並聲明(一)原判決廢棄。(二)右廢棄部分，被上訴人在第一審之訴駁回。
四、兩造不爭之事實：
    系爭借據上連帶保證人之簽名係訴外人陳麗如所寫，印章亦為陳麗如蓋用，但該
    印文係真正，與八十年九月十三日上訴人親自在授信約定書上所留存之印鑑相同
    。
五、兩造爭點之論述：
    本件之爭點在於上訴人有無授權陳麗如在借據上簽名、蓋章：
    (一)上訴人自認在八十年九月十三日之授信約定書上簽名及蓋章，該授信約定書第
      二條約定：「立約人因名稱、組織、章程內容、印鑑、代表人、代表人權限範
      圍或其他足以影響貴庫權益變更情事發生時，應即以書面將變更情事通知貴庫
      ，並辦妥變更或註銷留存印鑑之手續，於未為前項通知及變更或註銷留存印鑑
      手續前與貴庫所為之交易，立約人均願負其責任，如因而造成貴庫損害，並負
      賠償責任。」上訴人既未於八十二年十月十五日前變更或註銷留存印鑑，被上
      訴人主張其信賴印章為真正，認上訴人授權陳麗如簽名、蓋章對於系爭借款願
      負連帶保證責任，尚非無據。
    (二)盈立公司曾於八十二年十月五日上午十時召開股東臨時會，商討該公司向被上
      訴人貸款八百萬元之事宣，並授權該公司董事長卓朝陽辦理，上訴人曾出席股
      東會並在授權書上蓋用與授信約定書相同之印章，業據被上訴人提出盈立公司
      之會議記錄及授權書影本附於本院卷第三七頁以下可考。證人陳麗如固到庭證
      稱盈立公司事實上並未開會，係欲貸款遂依被上訴人之要求而製作會議記錄云
      云。然，上訴人係陳麗如之妹婿，陳麗如為盈立公司之董事，上訴人為該公司
      股東（本院卷第二五、二七頁），盈立公司積欠被上訴人借款未還，陳麗如之
      證詞本難期公允；況，陳麗如亦證稱「上訴人之印章是我刻的，因為他什麼事
      情都由我處理，所以他同意我刻印章，同意我使用」（本院卷第五七頁），授
      信約定書上之印章為陳麗如所刻，上訴人在被上訴人派員對保時親自簽名承認
      印章之效力（原審卷第十一頁），於該印鑑未為變更或註銷前，與被上訴人所
      為之交易，上訴人均願負責；除系爭借款之外，盈立公司於八十三年十二月一
      日之另紙借據，上訴人亦蓋用同一印鑑任連帶保證人（本院卷第六六頁），上
      訴人並無異議，足證上訴人已概括授權陳麗如使用其印章。
    (三)按民法第一百六十九條規定之表見代理，係為保護善意第三人而設，故本人如
      有使第三人信以為其有以代理權授與他人之行為，而與該他人交易，即應使本
      人負授權人之責任（最高法院四十四年度臺上字第一四二四號、七十年度臺上
      字第三五一五號判例參照）。依陳麗如之證言，盈立公司係伊與卓朝陽妻子共
      同經營，向被上訴人貸款之金額為數千萬至一億元，核與被上訴人提出盈立公
      司八十一年四月七日、同年八月召開之股東臨時會會議記錄，記載公司須週轉
      資金二億五千萬元，股東授權董事長卓朝陽辦理貸款事宜等情大致相符（本院
      卷六八頁以下）。被上訴人主張盈立公司在不同時間分好幾筆借款，貸款方式
      與本件相同，均由上訴人等股東擔任連帶保證人，除系爭之八百萬元借據外，
      其餘借款均已清償完畢。上訴人抗辯除八十年九月十三日之借款外，其餘之借
      據無一係其所為（本院卷第八九頁之言詞辯論狀），參照陳麗如證稱「房子甲
      ○○沒有投資，土地他有投資，土地去借款時有來對保，房子借款時沒有來對
      保」（本院卷第五七頁），足證以土地擔保之貸款在八十年九月十三日對保之
      後，陸續以上訴人擔任連帶保證人之若干張借據，均由陳麗如代簽上訴人姓名
      並蓋用上訴人印章，上訴人均知情且同意，上訴人有使被上訴人相信上訴人以
      代理權授與陳麗如之行為，陳麗如非僅單純持有上訴人之印章而已。至於上訴
      人與陳麗如間之內部關係，例如土地部分有投資遂願意擔任連帶保證人等，外
      人無從得知，上訴人既授以代理權予陳麗如，對於善意之被上訴人應負授權人
      之責任，上訴人抗辯其與被上訴人間之保證契約未成立云云，委無可採。
六、綜上所述，被上訴人主張上訴人為盈立公司系爭八百萬元借款之連帶保證人為可
    採，上訴人所辯均無可取。從而，被上訴人本於連帶保證之法律關係，請求上訴
    人給付借款四百八十九萬九千六百二十八元及遲延利息、違約金為有理由，應予
    准許。是則原審判命上訴人如數給付，於法並無不合。上訴意旨指摘原判決不當
    ，求予廢棄改判，為無理由，應予駁回。
七、據上論結，本件上訴為無理由，依民事訴訟法第四百四十九條第一項、第七十八
    條，判決如主文。
中      華      民      國    九十      年      九      月    二十六    日
                                民事第九庭
                                    審判長法  官  吳  謙  仁
                                          法  官  林  樹  埔
                                          法  官  蘇  瑞  華
右正本係照原本作成。
如不服本判決，應於收受送達後二十日內向本院提出上訴書狀，其未表明上訴理由者
，應於提出上訴後二十日內向本院補提理由書狀（均須按他造當事人之人數附繕本）
上訴時應提出委任律師或具有律師資格之人之委任狀；委任有律師資格者，另應附具
律師及格證書及釋明委任人與受任人有民事訴訟法第四百六十六條之一第一項但書或
第二項（詳附註）所定關係之釋明文書影本。
中      華      民      國    九十      年      十      月      二      日
                                          書記官  賴  以  真
附註：
民事訴訟法第四百六十六條之一（第一項、第二項）：
對於第二審判決上訴，上訴人應委任律師為訴訟代理人。但上訴人或其法定代理人具
有律師資格者，不在此限。
上訴人之配偶、三親等內之血親、二親等內之姻親，或上訴人為法人、中央或地方機
關時，其所屬專任人員具有律師資格並經法院認為適當者，亦得為第三審訴訟代理人
。


司法院資訊處製作；財團法人民間司法改革基金會備份。
